ACORDAO-COMPLETO-2305719

ACÓRDÃO 11367/2019 ATA 39/2019 - SEGUNDA CÂMARA

VISTO, relatado e discutido este recurso de reconsideração interposto por Wilson de Lima e Silva, ex-prefeito de Belém de Maria/PE contra o Acórdão 3084/2017-TCU-Segunda Câmara.
ACORDAM os ministros do Tribunal de Contas da União, reunidos em sessão extraordinária da 2ª Câmara, ante as razões expostas pelo relator e com fundamento nos arts. 32, inciso I, e 33 da Lei 8.443/1992, em:
9.1. conhecer do recurso de reconsideração e, no mérito, dar-lhe provimento parcial, de modo a tornar insubsistente o Acórdão 3084/2017-TCU-Segunda Câmara;
9.2. em consequência ao item precedente, considerar iliquidáveis as contas de Wilson de Lima e Silva, e ordenar seu trancamento;
9.3. dar ciência desta deliberação ao recorrente, à empresa M. G. Eletro e Papel Ltda. - ME, e à Procuradoria da República no Estado de Pernambuco.

Recurso de reconsideração interposto contra acórdão que  julgou as contas do recorrente irregulares, imputou-lhe débito e multa em razão da não aprovação da prestação de contas de convênio  que teve por objetivo apoiar a implantação de três espaços de inclusão digital no referido município.

Segunda Câmara

Município de Belém de Maria/PE.

3. Interessados/Responsáveis/Recorrentes:
3.1. Recorrente: Wilson de Lima e Silva (XXX.066.434-XX).

Ministro-Substituto André Luís de Carvalho.

13.1. Ministros presentes: Ana Arraes (Presidente), Augusto Nardes (Relator) e Raimundo Carreiro.
13.2. Ministra que não participou da votação: Ana Arraes.
13.3. Ministro-Substituto convocado: Augusto Sherman Cavalcanti.
13.4. Ministro-Substituto convocado com voto vencido: André Luís de Carvalho (Revisor).
13.5. Ministro-Substituto presente: Marcos Bemquerer Costa.

ACORDAO-COMPLETO-2387381

Acórdão 615/2020 - Segunda Câmara

AUGUSTO NARDES

Adoto como relatório a instrução transcrita a seguir, com os ajustes de forma que julgo pertinentes, a qual foi elaborada no âmbito da Secretaria de Recursos (Serur) , e cujo encaminhamento teve a concordância do corpo diretivo daquela unidade técnica e do Ministério Público junto ao TCU (MPTCU) (peças 69/72) :
"INTRODUÇÃO
1. Trata-se de recurso de reconsideração (peça 47) interposto por Wilson de Lima e Silva, ex-prefeito de Belém de Maria/PE contra o Acórdão 3084/2017-TCU-Segunda Câmara (peças 38) . A deliberação recorrida apresenta o seguinte teor:
ACORDAM os Ministros do Tribunal de Contas da União, reunidos em Sessão da Segunda Câmara, ante as razões expostas pelo Relator, em:
9.1. considerar revel a M. G. Eletro e Papel Ltda. - ME, com fundamento no art. 12, § 3º, da Lei nº  8.443, de 16 de julho de 1992;
9.2. julgar irregulares as contas do Sr. Wilson de Lima e Silva, com fundamento nos arts. 1º, inciso I, 16, inciso III, alíneas 'b' e 'c', e 19, caput, da Lei nº 8.443, de 16 de julho de 1992, para condená-lo, em solidariedade com a M. G. Eletro e Papel Ltda. - ME, ao pagamento da quantia abaixo especificada, atualizada monetariamente e acrescida de juros de mora, calculados desde a data indicada até o efetivo recolhimento, fixando-lhes o prazo de 15 (quinze) dias, a contar da notificação, para que comprovem, perante o Tribunal, o recolhimento da referida importância aos cofres do Tesouro Nacional, nos termos do art. 23, III, 'a', da citada lei e do art. 214, III, 'a', do Regimento Interno do TCU (RITCU) :
	     VALOR ORIGINAL
	 DATA DA OCORRÊNCIA

	           68.785,71
	             4/12/2007

9.3. aplicar ao Sr. Wilson de Lima e Silva e à M. G. Eletro e Papel Ltda. - ME, individualmente, a multa prevista no art. 57 da Lei 8.443, de 1992, no valor de R$ 30.000,00 (trinta mil reais) , com a fixação do prazo de 15 (quinze) dias, a contar da notificação, para comprovarem, perante o Tribunal (art. 214, III, 'a', do RITCU) , o recolhimento da dívida aos cofres do Tesouro Nacional, atualizada monetariamente na forma da legislação em vigor;
9.4. autorizar, caso requerido, nos termos do art. 26 da Lei nº 8.443, de 1992, e do art. 217 do RITCU, o parcelamento das dívidas constantes deste Acórdão em até 36 (trinta e seis) parcelas mensais e sucessivas, sobre as quais incidirão a atualização monetária e os correspondentes acréscimos legais, esclarecendo aos responsáveis que a falta de pagamento de qualquer parcela importará no vencimento antecipado do saldo devedor, sem prejuízo das demais medidas legais;
9.5. autorizar, desde logo, a cobrança judicial das dívidas constantes deste Acórdão, nos termos do art. 28, inciso II, da Lei nº 8.443, de 1992, caso não atendidas as notificações; e
9.6. enviar cópia deste Acórdão, bem como do Relatório e da Proposta de Deliberação que o fundamenta, à Procuradoria da República no Estado de Pernambuco, nos termos do art. 16, § 3º, da Lei nº  8.443, de 1992, e do art. 209, § 7º, do RITCU, para o ajuizamento das ações civis e penais cabíveis.
HISTÓRICO
2. A tomada de contas especial (TCE) sob comento foi instaurada pelo Ministério da Ciência e Tecnologia e Inovação (MCTI) , em desfavor de Wilson de Lima e Silva, ex-prefeito de Belém de Maria/PE nas gestões 2005-2008 e 2009-2012, em razão da não aprovação da prestação de contas do Convênio 01.0101.00/2006, que teve por objetivo 'apoiar a implantação de três espaços de inclusão digital' no referido município (peças 2, p. 349) .
2.1. O valor pactuado para a execução do convênio foi R$ 199.152,60, sendo R$ 182.242,60 do concedente e R$ 16.910,00 de contrapartida do convenente (peça 1, p. 67-73) . 
2.2. No âmbito do TCU, a Secex/PE promoveu a citação solidária de Wilson de Lima e Silva e da empresa M. G. Eletro e Papel Ltda., em virtude de sobrepreço observado na aquisição de equipamentos de informática no valor original de R$ 68.785,71 (peça 15) . 
2.3. Não tendo atendido à citação, a empresa M. G. Eletro e Papel Ltda. passou à condição de revel ao passo que Wilson de Lima e Silva apresentou suas alegações de defesa, as quais, na análise da Secex/PE, foram consideradas suficientes para afastar o débito. A proposta de irregularidade das contas com aplicação de multa, porém, foi mantida, diante da ausência de aplicação financeira do saldo do convênio (peça 34) .
2.4. O Ministro-substituto relator, André Luis de Carvalho, divergiu, em parte, da proposta de afastamento de débito, o que resultou no acórdão recorrido (peça 39) .  
2.5. O ex-prefeito interpôs recurso de reconsideração ora em análise, requerendo que o Tribunal reforme o acórdão impugnado para julgar regulares ou no máximo regulares com ressalva as contas do recorrente, sem aplicação de multa, e que seja acatada a prescrição da pretensão punitiva (peça 47, p. 28) . Passa-se à análise do presente recurso.
 ADMISSIBILIDADE
3. Reitera-se o exame preliminar de admissibilidade contido na peça 54, ratificado pelo Ministro-Relator Augusto Nardes na peça 56, que concluiu pelo conhecimento do recurso, suspendendo-se os efeitos dos itens 9.2, 9.3 e 9.5 do Acórdão 3084/2017-TCU-Segunda Câmara, em relação ao recorrente, extensivo a todos os responsáveis condenados em solidariedade com o ora recorrente, eis que preenchidos os requisitos processuais aplicáveis à espécie.
MÉRITO
4. Delimitação
4.1.  Constitui objeto do recurso as seguintes questões: 
a) se os débitos relativos aos valores repassados pelo Convênio 01.0101.00/2006 estão prescritos (peça 47, p. 23-27) ; 
b) se inexiste aquisição de equipamentos de informática por preços acima do mercado no âmbito do Pregão Presencial 1/2008, não havendo como apurar eventual dano ao erário (peça 47, p. 9-17) ; 
c) se a não aplicação do saldo do Convenio 01.0101.00/2006 em conta remunerada é mera formalidade (peça 47, p. 11-12) ; 
d) se inexiste má-fé por parte do recorrente (peça 47, p. 17-23) ;
e) se a aplicação de multa é ilegal (peça 47, p. 23) .
5. Se os débitos relativos aos valores repassados pelo Convênio 01.0101.00/2006 estão prescritos (peça 47, p. 23-27) .
5.1. Defende-se no recurso que houve prescrição da dívida, com base nos seguintes argumentos: 
 a) segundo o item 9.1.2 do Acórdão 1441/2016-TCU-Plenário, a data de contagem inicial da prescrição - data que supostamente teria sido realizada a compra com o suposto sobrepreço nos termos do art. 189 do Código Civil -, ocorreu em 2008 e não a partir da data final da prestação de contas, como afirmou o acórdão recorrido;
 b) já se passaram mais de 9 anos do suposto nascimento da dívida até a interposição da TCE e as dívidas extrajudiciais e seus acessórios derivados de débitos para com a União, onde se enquadra o presente caso, tem prazo prescricional de apenas 5 anos; 
 c) a doutrina de Pontes de Miranda, Caio Mario da Silva Pereira, Fábio Medina Osório,  Nelson Nery Júnior e Rosa Maria de Andrade Nery sobre o tema reforça que o caso em questão não se enquadra como ação imprescritível, que o prazo de prescrição quando não houver previsão expressa em lei para o exercício de pretensão condenatória é de dez anos e que hipótese diferente violaria o princípio constitucional da segurança jurídica;
 d) toda vez que o texto constitucional estabelece a imprescritibilidade, o faz expressamente, o que não ocorre para os casos de ações de ressarcimentos decorrentes de prejuízos causados ao erário;
 e) em momento algum o art. 37, § 5º da Constituição Federal/1988 afirma que as ações de ressarcimentos decorrentes de prejuízos causados ao erário são imprescritíveis, razão pela qual a interpretação extensiva desse dispositivo seria lesiva ao Interesse Público e violaria o princípio da segurança das relações jurídicas;
 f) o novo código civil estabelece em seu art. 205 que a prescrição ocorre em dez anos, quando a lei não lhe haja fixado prazo maior;
Análise
5.2. Os argumentos do recorrente não merecem prosperar, considerando que as ações de ressarcimento movidas pelo Estado contra os agentes causadores de danos ao erário são imprescritíveis nos termos do art. 37, § 5º da Constituição Federal/1988, da decisão do Supremo Tribunal Federal, proferida no Mandado de Segurança 26.210 (DOU de 10/10/2008) , e da Súmula TCU 282. Nesse sentido, encontra-se ampla jurisprudência deste Tribunal, a exemplo dos Acórdão 10128/2017-TCU-Segunda Câmara, relatoria do Ministro Aroldo Cedraz, 9.592/2017-TCU-2ª Câmara, relatoria do Ministro Vital do Rêgo, 10.081/2017-TCU-1ª Câmara, relatoria do Ministro Weder de Oliveira, 9.531/2017-TCU-2ª Câmara, relatoria do Ministro Aroldo Cedraz. Dessa forma, não há que se falar em prescrição do débito.
5.3. Além disso, o referido Acórdão 1441/2016-TCU-Plenário, relatoria do Ministro Walton Alencar Rodrigues, não diz respeito ao débito, dado que este possui natureza jurídica completamente distinta das sanções, mas tão somente a prescrição da pretensão punitiva do TCU.
5.4. Com relação à prescrição sancionaria, também não assiste razão ao recorrente, tendo em vista que o referido acórdão uniformizou a jurisprudência no sentido de que a primeira prescrição das sanções aplicadas pelo TCU ocorre em 10 anos. No caso, há um intervalo de cerca de 7 anos e cinco meses, portanto, menor do que dez anos, entre a data do pagamento dos bens adquiridos, em 10/2/2009 (peça 2, p. 32) e a data em que foi ordenada a citação, em 4/7/2016 (peça 17) .
5.5. Note-se, considerando a data de assinatura do contrato em 21/1/2009 (peça 2, p. 10-18) , que não procede a afirmação do recorrente sobre a aquisição dos equipamentos em 2008.  
5.6. Da mesma forma, não há que se falar em violação ao princípio da segurança jurídica insculpido no art. 5º inciso XXXVI da CF/1988, uma vez evidenciado que não houve prejuízo ao direito adquirido, ao ato jurídico perfeito e a coisa julgada.    
6. Se inexiste aquisição de equipamentos de informática por preços acima do mercado no âmbito do Pregão Presencial 1/2008, não havendo como apurar eventual dano ao erário (peça 47, p. 9-17) .
6.1. A recorrente afirma que a alegação de superfaturamento na aquisição dos produtos de informática não está devidamente respaldada, inexistindo dano ao erário, com base nos seguintes argumentos:
 a)  não foi apontado quais os equipamentos adquiridos pelo preço a maior que os de mercado, qual foi o dano ao erário, quanto foi o percentual de sobrepreço, enfim, como se deram os supostos atos antieconômicos;
 b) a constatação de superfaturamento na compra de equipamentos sem realização de uma perícia, comparando os equipamentos adquiridos, suas marcas, capacidades, especificações e preços da época da compra, torna-se falaciosa e sem qualquer sustentáculo jurídico;
 c) a pesquisa de preços para efeito de comparação foi feita para apenas parte dos equipamentos adquiridos (70,14% do total da compra) ; 
 d) em que pese a descrição dos métodos e critérios utilizados na comparação, não foram anexadas as pesquisas de preços realizadas;
 e) a comparação entre preços praticados em licitações públicas e em lojas de varejo são discutíveis para que se possa definir exatamente os eventuais sobrepreços existentes;
 f) jamais se questionou a realização do objeto do convênio, até porque foi concluído, tendo sido sanadas todas as irregularidades;
 g) ante todas essas indefinições, não é possível definir com razoável precisão o valor de eventual dano, prejudicando a apuração e quantificação de eventual débito;
    h) a seguinte jurisprudência respalda o afastamento da sanção ante a falta de prova de dano ao erário:  REsp 880.662/MG, Rel. Min. CASTRO MEIRA, DJ de 01/03/2007, p. 255; STJ RESp: 728341 SP 2005/0023173-5, Relator: Ministro CASTRO MEIRA, Data de julgamento: 05/3/2008, T2 - SEGUNDA TURMA, Data de Publicação: DJ 18.3.2008 p. 1;  TRF-l AC: 2540 AP 0002540-53.2009.4.01.3100, Relator: Desembargador Federal Hilton Queiroz, Data de Julgamento: 30/8/2011, QUARTA TURMA, Data de Publicação: e-DJFl p.78 de 12/9/2011; 
 i) a doutrina, no caso, Maria Sylvia Zanella Di Pietro, afirma que seria inconcebível punir-se uma pessoa se de seu ato não resultasse qualquer tipo de dano;
 j) a devolução de valores unicamente pelo não preenchimento de algumas formalidades ensejaria enriquecimento ilícito da União;
 k) ainda que houvesse sido comprovado o dano, por conta de suposto sobrepreço, a devolução deveria ser sobre o valor a maior encontrado e não sobre o valor total do repasse realizado pelo convênio.  
Análise
6.2. Não assiste razão ao recorrente, pois no item 2.1.3 do Relatório de Fiscalização 01520 da então Controladoria Geral da União, de 5/10/2009 (oito meses após a compra) , estão descritos os equipamentos (a seguir transcritos) que foram adquiridos pelo preço a maior que os encontrados em pesquisas de preços realizadas nos sites www.buscape.com.br, www.nagem.com.br, www.infobox.com.br e www.upgradeinfoshop.com.br, com percentuais de 271,50%, 57,83%, 85,81% e 35,02% a maior para os computadores, impressoras, nobreaks e estabilizadores, respectivamente (peça 2, p. 87-91) .   Valores em R$
	Equipamento
	Preço 
contratado
unidade
	Quantidade
adquirida
	Preço 
Total (A) 
	Preço
médio
unidade
	Preço
médio total (B) 
	Valor pago 
acima do 
mercado
- (B) 

	Microcomputador
Pentium Dual core 2.5 GHZ
Memória 1 GB Monitor 15'
HD 150 GB DVDROM 
	2.920,00
	30
	87.600,00
	786,00
	23.580,00
	64.020,00

	Impressora laser 
multifuncional Samsung
SCX 4200
	1.123,00
	3
	3.369,00
	711,50
	2.134,50
	1.234,50

	No break 1 KVA Energylux
	869,00
	3
	2.607,00
	392,33
	1.176,99
	1.430,01

	Estabilizador 600 VA
Energylux
	270,00
	30
	8.100,00
	199,96
	5.998,80
	2.101,20

	Total
			101.676,00
		32.890,29
	68.785,71

6.3. Quanto à metodologia de apuração, a jurisprudência desta Corte de Contas é no sentido de que o sobrepreço deve ser aferido a partir dos preços de mercado, ou, dependendo do caso, em comparação com sistemas referenciais de preço (Acórdão 4918/2013-TCU-Primeira Câmara, relatoria do Ministro Augusto Sherman, 3.443/2012-TCU-Plenário, relatoria do Ministro Valmir Campelo, 296/2017-TCU-Plenário, relatoria do Ministro Augusto Nardes, 1.000/2017 e 1.637/2016-TCU-PlenárioI, ambos da relatoria do Ministro Benjamin Zymler) 
6.4. Dessa forma, o procedimento de coletar preços de mercado após a contratação, encontrar um valor referencial a partir desses preços e comparar esse valor com o valor contratado, é o método geral de aferição de preços adotado por este Tribunal, produzindo uma estimativa que pode efetivamente ser utilizada como parâmetro de determinação de sobrepreço.
6.5. Quanto ao argumento de pesquisa feita para apenas parte dos equipamentos, o Tribunal admite a imputação de débito com base em avaliação amostral de preços. Frise-se que a amostra constituiu percentual significativo (70,14%) da compra efetuada (peça 2, p. 87) . Para os itens não avaliados, é competência do responsável comprovar que eventuais subpreços compensam os sobrepreços detectados na amostra (Acórdão 6850/2016-TCU-Segunda Câmara, da relatoria da Ministra Ana Arraes) .
6.6. É admitida também a utilização de pesquisa de preços em lojas de varejo, até porque esses tendem a refletir os valores de mercado em níveis mais elevados, se mostrando, assim, mais benéficos aos responsáveis.
6.7. Nesse contexto, as pesquisas de preço realizadas pela CGU, como todo documento público gozam de presunção de veracidade e de legitimidade até prova em contrário, ou seja, refletem os preços de mercado, razão pela qual podem e devem ser considerados para a análise de adequação de preços e apuração de eventual superfaturamento. 
6.8. Dessa forma, eventuais contestações acerca dos valores utilizados como parâmetro de verificação da economicidade da contratação somente são possíveis de serem aceitas mediante a apresentação de justificativas adequadas e fundamentadas que demonstrem a inadequação, o que não ocorreu no caso em questão.
6.9. Cabe ressaltar que o débito imputado não se constituiu sobre o valor total do repasse realizado pelo convênio (R$ 144.949,00, peça 1, p.67-73 89-103) , conforme enfatizou o recorrente, mas de acordo com o valor a maior encontrado, no caso, R$ 68.785,71, em cotejo com a compra no valor total de R$ 101.676,00.
6.10. Assim, não há que se falar em indefinição do valor do dano, tendo em vista sua especificação com razoável precisão e evidenciadas a forma de apuração e quantificação do débito.
7. Se a não aplicação do saldo do Convenio 01.0101.00/2006 em conta remunerada é mera formalidade (peça 47, p. 11-12) .
7.1. O recorrente afirma que a falta de aplicação do valor do convênio é mera formalidade, utilizando-se dos seguintes argumentos:
 a) a falta de aplicação do valor repassado não trouxe qualquer prejuízo ao erário, já que o objeto foi totalmente concluído, inclusive sem a aporte total do valor conveniado;
 b) a aplicação dos recursos não é determinação oriunda de lei, portanto, não caberia tal obrigação ser determinada por meio de instrução normativa; 
 c) a falta de aplicação não seria responsabilidade do recorrente, mas sim, do secretário de finanças, que é o responsável por efetivar a aplicação dos recursos e não o fez por falta de conhecimento a respeito da IN, o que não configura conduta dolosa.
Análise
7.2. Não assiste razão à recorrente. O § 1º do inciso II do art. 20 da IN/STN/MF  1/1997 prevê expressamente a obrigatoriedade de aplicação dos recursos repassados a entes públicos:
§ 1º - Quando o destinatário da transferência for estado, Distrito Federal ou município, entidade a eles vinculada ou entidade particular, os recursos transferidos, enquanto não empregados na sua finalidade, serão obrigatoriamente aplicados:
I - em caderneta de poupança de instituição financeira oficial, se a previsão de seu uso for igual ou superior a um mês; e 
II - em fundo de aplicação financeira de curto prazo, ou operação de mercado aberto lastreada em título da dívida pública federal, quando sua utilização estiver prevista para prazos menores. 
7.3. Além disso, o art. 7º, inciso XIV, da referida Instrução Normativa determina que deve ser obrigatoriamente incluído em cláusula do convênio, razão pela qual a Cláusula Terceira, inciso XV, do Convênio 01.0101.00/2006 (peça 1, p. 91) estabelece obrigatoriamente a aplicação dos recursos em conta remunerada:
 (...) 
E enquanto não utilizados deverão permanecer, obrigatoriamente aplicados em caderneta de poupança de instituição financeira oficial, se a previsão de seu uso for igual ou superior a 01 (um) mês, e em fundo de aplicação financeira de curto prazo ou operação de mercado aberto, lastreada em títulos da dívida pública, quando a utilização ocorrer em prazo inferior a 01 (um) mês, de acordo com o disposto no § 4º do Art. 116 da Lei 8.666/1993 e § 10, itens I, itens I e II do art. 20 da IN/STN 1/1997.
7.4. É improcedente ainda o argumento de que a aplicação dos recursos não é determinação oriunda de lei, pois é sabido que essa obrigação tem origem no § 4º, do art. 116, da Lei 8.666/1993.
7.5.  Também não deve prosperar o argumento de que a aplicação dos recursos não seria responsabilidade do recorrente, mas sim, do secretário de finanças. Conforme entendimento dessa Corte de Contas acerca do art. 70, parágrafo único, da Constituição Federal/1988, do art. 93 do Decreto-Lei 200/1967, bem como do art. 39 de Decreto 93.872/1986, o prefeito é o administrador dos recursos públicos federais repassados à municipalidade e, nessa condição, é o responsável pela prestação de contas ao órgão repassador (Acórdão 1028/2008-TCU-Plenário, relatoria do Ministro Raimundo Carreiro, 630/2005-TCU-1ª Câmara, relatoria do Ministro Guilherme Palmeira e 752/2007-TCU-2ª Câmara, relatoria do Ministro Aroldo Cedraz) .
7.6. O instituto da delegação transfere atribuições ao agente delegado, mas não exime o autor da delegação do dever de acompanhar os atos praticados. Isso porque as prerrogativas e os poderes do cargo, tais como a supervisão, não são conferidos em caráter pessoal ao agente público, mas sim para o bom desempenho de seu papel institucional, sendo, portanto, irrenunciáveis.
7.7. Dessa forma, não há como afastar a responsabilidade do ex-prefeito por atos de sua competência primária (Acórdão 3598/2017-TCU-Segunda Câmara e 5717/2017-TCU-1ª Câmara, ambos relatados pelo Ministro Marcos Bemquerer, 3.776/2017-TCU-2ª Câmara, relatoria do Ministro André de Carvalho, 8.045/2017-TCU-1ª Câmara, relatoria do Ministro Walton Alencar e Acórdão 1346/2013-TCU-Plenário, relatoria do Ministro Marcos Bemquerer) .
8. Se inexiste má-fé por parte do recorrente (peça 47, p. 17-23) .
8.1. O recorrente afirma que não houve comprovação ou alegação de má-fé ou ainda alegação de ato desonesto de sua parte, com base nos seguintes argumentos:
 a) não foi caracterizado enriquecimento ilícito ou a obtenção de qualquer vantagem patrimonial indevida por parte do recorrente;
 b) as irregularidades não passaram de meras formalidades, jamais podendo se configurar em atos puníveis;
 c) a doutrina de Hely Lopes Meireles afirma que 'O ato ilegal, para ser caracterizado como ato de improbidade, há de ser doloso ou, pelo menos, de culpa gravíssima';
 d) a seguinte jurisprudência respalda que o agente público, para ser responsabilizado por improbidade administrativa, precisa ter analisado o elemento subjetivo, qual seja, a má-fé: STJ, RESP 626034/ RS, Rel. João Otávio de Noronha, 2ª Turma, unanimidade, DJ 5/6/2006, p. 246; TRF 5ª região, AC 416663/CE, Rel. Margarida Cantarel, 4ª Turma, unânime, DJ 12/9/2007, p. 660, nº 176, 2007;
 e) as irregularidades atribuídas ao recorrente, na hipótese dos autos, atentariam contra os princípios da Administração Pública, não se constatando a presença do elemento subjetivo, a má-fé;
 f) em face do princípio da razoabilidade e proporcionalidade, ainda que houvesse caracterizada a improbidade, o que não ocorreu, não se poderia punir o recorrente com a devolução dos valores que foram empregados na execução do convênio, devendo no máximo ser aplicada a multa civil prevista na legislação de regência. Essa tese é amparada pela seguinte jurisprudência: TRF-5 - AC:200983050013236, Relator: Desembargador Federal Marcelo Navarro, Data de Julgamento: 21/2/2013, Terceira Turma, Data de Publicação: 26/02/2013; TRF-5 REEX: 200781000008440, Relator: Desembargador Federal Marcelo Navarro, Data de Julgamento: 20/6/2013, Terceira Turma, Data de Publicação: 28/6/2013;
Análise
8.2. Os argumentos do recorrente não merecem prosperar, tendo em vista que não foi eventual dolo ou má-fé que fundamentou a imputação do débito e multa. De fato, no âmbito do TCU, a responsabilização por irregularidades na gestão de recursos públicos independe de dolo ou má-fé do agente, bastando a configuração do liame causal entre a conduta irregular e o dano. 
8.3.  O recorrente, ao não cumprir com as exigências do próprio termo do convênio e dos comandos da Instrução Normativa-STN 1/1997, por meio da não aplicação dos recursos repassados, bem como ao adquirir equipamentos de informática por preços acima do mercado, o que resultou em superfaturamento, concorreu para as irregularidades.
8.4. Essa atribuição da conduta irregular ao recorrente não significa questionamento à probidade administrativa ou à honestidade, pois o TCU perscruta a conduta dos agentes sob sua jurisdição examinando a correspondente responsabilidade subjetiva, que tem como um de seus pressupostos a existência de culpa (lato sensu) . Esta, como se sabe, é constituída pelo dolo (ação voluntária) e pela culpa stricto sensu  (violação a um dever jurídico por imprudência, imperícia ou negligência) .
8.5. Dessa forma, a jurisprudência mencionada pelo recorrente, não vale de guarida ou de atenuante ao caso concreto analisado nestes autos, quando foi verificado sobrepreço e consequente superfaturamento, gerando a ocorrência de dano ao erário. 
8.6. Relativamente à alegada inexistência de má-fé do recorrente, não há nos autos elementos suficientes para essa constatação. E se eventualmente pudesse ser comprovada, não exclui a responsabilidade do recorrente em relação ao débito, nem pressupõe, necessariamente, a verificação da boa-fé. 
8.7.  Assim, no presente caso, ainda que a aquisição dos equipamentos por valor acima do mercado não tenha ocorrido dolosamente, nem tenha sido constatada a má-fé do recorrente, a constatação do efetivo superfaturamento consubstanciou-se em conduta culposa (culpa estrito senso) , resultando em imputação de débito no valor acima do preço de mercado.
9. Se a aplicação de multa é ilegal (peça 47, p. 23) .
9.1. O recorrente afirma que não cabe a aplicação de multa nesse caso, devendo ser revista, com base nos seguintes argumentos:
 a) não houve sobrepreço; 
 b) o valor da multa é muito incompatível com o ato de gestão de não ter o recorrente realizado a aplicação dos valores, pois sequer era ele quem cuidava das finanças municipais, cabendo tal encargo ao secretário de finanças.
Análise
9.2. Os argumentos do recorrente não merecem prosperar, tendo em vista que não foram apresentados elementos suficientes para concluir pela inexistência de sobrepreço, argumento já analisado no item 6 retro.
9.3. Também não procede o argumento de que não era o ex-prefeito quem cuidava das finanças porque, como visto no subitem 7.7 retro, este fato não exclui sua responsabilidade.
9.4. Em relação ao valor da multa, no âmbito do TCU, a dosimetria tem como balizadores o nível de gravidade dos ilícitos apurados, com a valoração das circunstâncias fáticas e jurídicas envolvidas, e a isonomia de tratamento com casos análogos. O Tribunal não realiza dosimetria objetiva da pena, comum à aplicação de normas do Direito Penal, e não há um rol de agravantes e atenuantes legalmente reconhecido.
9.5. Adicionalmente, conforme preconizado no art. 267, do RI/TCU, o Tribunal pode aplicar multa de até cem por cento do valor atualizado do dano causado ao erário, ficando a multa aplicada no presente caso bem abaixo desse limite. 
9.6. Dessa forma, uma vez comprovado o débito de forma adequada, bem como a responsabilidade do ex-prefeito, é devidamente legal a aplicação da multa prevista no artigo 57 da Lei 8.443/1992, não havendo razões para afastá-la, conforme pedido do recorrente.
CONCLUSÃO
10. Das análises anteriores, conclui-se que:
a) os débitos relativos aos valores repassados pelo Convênio 01.0101.00/2006 são imprescritíveis, nos termos do art. 37, § 5º da CF/1988 e da Súmula TCU 282 (peça 47, p. 23-27) ; 
b) houve aquisição de equipamentos de informática por preços acima do mercado no âmbito do Pregão Presencial 1/2008, que resultaram no débito imputado de R$ 68.785,71 (peça 47, p. 9-17) ; 
 c) a não aplicação do saldo do Convenio 01.0101.00/2006 em conta remunerada constitui irregularidade grave, nos termos do art. 20, da IN/STN 1/1997 e do § 4º, do art. 116, da Lei 8.666/1993 (peça 47, p. 11-12) ;
 d) a responsabilização por irregularidades na gestão de recursos públicos, no âmbito do TCU, independe da existência de dolo ou má-fé do agente, bastando a configuração do liame causal entre a conduta irregular e o dano (peça 47, p. 17-23) ;
 e) a multa é legal e procedente, nos termos do art. 57, da Lei 8.443/1992 (peça 47, p. 23) .
10.1. Com base nessas conclusões propõe-se o não provimento do recurso. 
PROPOSTA DE ENCAMINHAMENTO
11. Ante o exposto, com fundamento nos artigos 32, inciso I; e 33, da Lei 8.443/1992, submetem-se os autos à consideração superior, com posterior encaminhamento ao Ministério Público junto ao Tribunal de Contas da União e ao Gabinete do Relator, propondo:
a) conhecer do recurso e, no mérito, negar-lhe provimento;
b) comunicar a deliberação que vier a ser proferida por esta Corte ao recorrente, ao Ministério da Ciência e Tecnologia e Inovação, à Procuradoria da República no Estado de Pernambuco e demais interessados."
É o relatório.

Luís Alberto Gallindo Martins (20.189/OAB-PE), André Luiz Lins de Carvalho (17.183/OAB-PE) e outros, representando Wilson de Lima e Silva.

Subprocurador-Geral Lucas Rocha Furtado.

TOMADA DE CONTAS ESPECIAL. CONVÊNIO. APOIO À IMPLANTAÇÃO DE ESPAÇOS DE INCLUSÃO DIGITAL. SOBREPREÇO. IRREGULARIDADE DAS CONTAS. DÉBITO SOLIDÁRIO. RECURSO DE RECONSIDERAÇÃO. CONHECIMENTO. AUSÊNCIA DE SUPORTE DOCUMENTAL NA CARACTERIZAÇÃO DO DÉBITO. OUTRAS IRREGULARIDADES INSUFICIENTES PARA MACULAR AS CONTAS PELA IRREGULARIDADE. PROVIMENTO PARCIAL. CONTAS ILIQUIDÁVEIS. TRANCAMENTO.

TOMADA DE CONTAS ESPECIAL (TCE)

Secretaria de Recursos (Serur).

Ratifico o despacho à peça 56 para conhecer do recurso de reconsideração interposto por Wilson de Lima e Silva, ex-prefeito de Belém de Maria/PE contra o Acórdão 3084/2017-TCU-Segunda Câmara, de Relatoria do ministro-substituto André Luís de Carvalho, por meio do qual este Tribunal de Contas da União (TCU) julgou suas contas irregulares, condenou-o em débito e aplicou-lhe a multa prevista no art. 57 da Lei 8.443/1992.
2.	Inconformado com a decisão do Tribunal, o responsável apresentou a peça recursal que ora se analisa alegando, em resumo: prescrição dos débitos relativos aos valores repassados pelo Convênio 01.0101.00/2006; inexistência de aquisição de equipamentos de informática por preços acima do mercado no âmbito do Pregão Presencial 1/2008, não havendo como se apurar eventual dano ao erário; mera formalidade no fato de não ter sido aplicado o saldo do Convenio 01.0101.00/2006 em conta remunerada; inocorrência de má-fé; e ilegalidade na aplicação da multa.
3.	O exame empreendido pela Secretaria de Recursos (Serur) , transcrito no relatório precedente, concluiu, com o aval do Ministério Público junto ao TCU (MPTCU) , por rejeitar as razões recursais apresentadas e negar provimento ao apelo. Manifesto minha discordância parcial com encaminhamento proposto pela Serur e pelo Parquet de Contas, pelas razões que exponho a seguir.
4.	Quanto à aquisição de equipamentos de informática por preços acima do mercado, que resultaram no débito imputado de R$ 68.785,71, destaco o argumento apresentado pelo recorrente de que não foram anexadas as pesquisas de preços realizadas, em que pese a descrição dos métodos e critérios utilizados na comparação. Assiste razão ao recorrente. Não obstante a unidade técnica ter apresentado como evidência o item 2.1.3 do Relatório de Fiscalização 01520, no qual estão descritos os equipamentos e os sites em que foram realizadas as pesquisas de preços, não há suporte documental para a conclusão do referido relatório. Segundo as normas internacionais de auditoria, a documentação de uma fiscalização deve fornecer claro entendimento da evidência obtida e das conclusões alcançadas. 
5.	Nesse sentido, e revendo o posicionamento que me levou a acompanhar o voto do relator a quo, alinho-me ao seguinte entendimento da Secretaria de Controle Externo no Estado de Pernambuco (Secex/PE) , transcrito no relatório antecedente ao acórdão recorrido, com o qual havia concordado o representante do MPTCU:
"58. Em que pese a descrição dos métodos e critérios, não foram anexadas as pesquisas de preços realizadas. (...) 
59. Assim entendemos que, apesar de haver indícios de aquisição acima dos preços de mercado, não seria possível definir com razoável precisão o valor desse eventual dano, prejudicando a alternativa remanescente, aplicável ao caso em estudo, para a apuração do débito, qual seja, a estimativa por meios confiáveis, como prevê o art. 201, inciso II, do RI/TCU. 
60. Assim, entendemos que devem ser acatadas as alegações de defesa apresentadas e desconsiderado o débito imputado, bem como afastada a responsabilidade da empresa fornecedora, M. G. Eletro e Papel Ltda. - ME."
6.	Sendo assim, deve ser dado provimento parcial ao recurso apresentado para afastar o débito apontado, subsistindo apenas a irregularidade das contas do Sr. Wilson de Lima e Silva, com a aplicação da multa prevista no art. 58, I da Lei nº 8.443, de 1993, diante da ausência de aplicação financeira do saldo do convênio. Quanto a essa irregularidade, estou de acordo com a Serur e com o MPTCU que consideraram grave tal impropriedade, tendo em vista o que dispõe a IN/STN 1/1997 e o § 4º, do art. 116, da Lei 8.666/1993.
Nesses termos, VOTO por que este Tribunal adote a minuta de acórdão que trago à apreciação.
TCU, Sala das Sessões Ministro Luciano Brandão Alves de Souza, em 29 de outubro de 2019.
Ministro JOÃO AUGUSTO RIBEIRO NARDES 
Relator

Em face dos percucientes argumentos trazidos oralmente pelo eminente Ministro-Substituto Augusto Sherman Cavalcanti, observo que, de fato, as irregularidades remanescentes são, no caso concreto, insuscetíveis de macular as contas em exame, razão pela qual, impossibilitada a avaliação quanto à constituição do débito, inclusive por estimação por outros meios confiáveis, acolho a proposta alternativa formulada por Sua Excelência e, ao dar provimento ao recurso interposto, opto por considerar as contas iliquidáveis.
Nesses termos, VOTO por que este Tribunal adote a minuta de acórdão que trago à apreciação.
TCU, Sala das Sessões Ministro Luciano Brandão Alves de Souza, em 29 de outubro de 2019.
Ministro JOÃO AUGUSTO RIBEIRO NARDES 
Relator

Na Sessão de 11/7/2018, quando atuava em substituição à Ministra Ana Arraes, pedi vista do presente feito, nos termos do art. 112 do RITCU, para melhor apreciar as ponderações suscitadas pelo Ministro-Relator Augusto Nardes em relação ao presente recurso de reconsideração.
2.	Como visto, trata-se de recurso de reconsideração interposto por Wilson de Lima e Silva, como ex-prefeito de Belém de Maria - PE, contra o Acórdão 3.084/2017 proferido pela 2ª Câmara do TCU no sentido de julgar irregulares as contas dos responsáveis para condená-los em débito e em multa diante do superfaturamento na aquisição de equipamentos de informática resultante do Convênio nº 01.0101.00/2006.
3.	Após a análise final do feito, a Serur e o MPTCU pugnaram pela negativa de provimento ao referido recurso de reconsideração, ao constatarem, em suma, os seguintes elementos de convicção: (i) as ações de ressarcimento movidas pelo poder público contra os agentes causadores de danos ao erário seriam imprescritíveis; (ii) o superfaturamento teria sido confirmado a partir de pesquisas de preços de mercado, abrangendo o patamar de 70,14% nos equipamentos; (iii) as pesquisas de preço realizadas pela CGU gozariam de presunção de veracidade e legitimidade; (iv) a aplicação dos recursos depositados na conta vinculada ao ajuste estaria legalmente prevista; (v) a responsabilização pelas irregularidades na gestão dos recursos federais independeria da aferição do dolo ou má-fé; e (vi) a aplicação da multa prevista no art. 57 da Lei nº 8.443, de 1992, estaria correlacionada com a apuração do aludido dano causado ao erário.
4.	O Ministro-Relator apresentou o seu voto, todavia, no sentido de dar parcial provimento ao aludido recurso para promover a exclusão do débito, acolhendo, para tanto, o argumento da defesa no sentido de que as correspondentes pesquisas de preço não teriam sido anexadas aos autos e, assim, inexistiria o suporte documental para evidenciar o apontado superfaturamento.
5.	Peço licença, todavia, para discordar do Ministro-Relator, já que, nos autos, sobressaíram as robustas evidências sobre o aludido débito pelo suscitado superfaturamento, tendo a Serur, com o apoio do MPTCU, anotado nesse ponto que:
	" (...) 6.2. Não assiste razão ao recorrente, pois no item 2.1.3 do Relatório de Fiscalização 01520 da então Controladoria Geral da União, de 5/10/2009 (oito meses após a compra) , estão descritos os equipamentos (a seguir transcritos) que foram adquiridos pelo preço a maior que os encontrados em pesquisas de preços realizadas nos sites www.buscape.com.br, www.nagem.com.br, www.infobox.com.br e www.upgradeinfoshop.com.br, com percentuais de 271,50%, 57,83%, 85,81% e 35,02% a maior para os computadores, impressoras, nobreaks e estabilizadores, respectivamente (peça 2, p. 87-91) .   Valores em R$
	Equipamento
	Preço
contratado
unidade
	Quantidade
adquirida
	Preço
Total (A) 
	Preço
médio
unidade
	Preço
médio total (B) 
	Valor pago
acima do
mercado
- (B) 

	Microcomputador
Pentium Dual core 2.5 GHZ
Memória 1 GB Monitor 15'
HD 150 GB DVDROM 
	2.920,00
	30
	87.600,00
	786,00
	23.580,00
	64.020,00

	Impressora laser 
multifuncional Samsung
SCX 4200
	1.123,00
	3
	3.369,00
	711,50
	2.134,50
	1.234,50

	No break 1 KVA Energylux
	869,00
	3
	2.607,00
	392,33
	1.176,99
	1.430,01

	Estabilizador 600 VA
Energylux
	270,00
	30
	8.100,00
	199,96
	5.998,80
	2.101,20

	Total
			101.676,00
		32.890,29
	68.785,71

6.	Por esse prisma, em plena consonância com o voto condutor do referido Acórdão 3084/2017-TCU-Segunda Câmara, ficou bem evidente que a pesquisa de preços foi desenvolvida pela equipe da CGU, no período de oito meses após a aquisição, e se mostrou bem detalhada, sim, nos autos, já que, entre outros elementos, teria apresentado: (i) a completa identificação dos equipamentos (computadores, impressoras, nobreaks e estabilizadores) ; (ii) a devida indicação da marca com a respectiva configuração; (iii) o detalhamento dos sítios eletrônicos inerentes às pesquisas; e (iv) a utilização dos preços médios encontrados (Peça nº 2, fls. 79/107) .
7.	Não seria sequer vedada, enfim, a utilização da pesquisa de preços em lojas de varejo, até porque essa pesquisa tenderia a refletir os valores de mercado em níveis mais elevados, reduzindo o correspondente valor do débito imputável, e, assim, ela seria até mais benéfica aos responsáveis.
8.	Incorporo, portanto, os pareceres da unidade técnica e do MPTCU às minhas razões de decidir e, por essa linha, pugno pelo conhecimento do presente recurso de reconsideração para, no mérito, negar-lhe provimento.
9.	A despeito, contudo, da presente manifestação na Sessão de 29/10/2019, peço licença para também discordar da atual proposta oferecida pelo Ministro-Substituto Augusto Sherman no sentido de a suposta ausência da pesquisa de preços tender a resultar no trancamento por contas iliquidáveis, não só porque a referida pesquisa de preços está bem fundamentada nos autos, ante a expressa indicação de cada sítio de pesquisa na internet para a aferição dos preços médios ali cotados, mas também porque, ainda que subsistisse essa suposta ausência, não subsistiria a pretensa impossibilidade material de julgamento das contas, já que, para suprir a suposta ausência, bastaria o TCU baixar o presente processo em diligência com o intuito de promover a obtenção das cópias das páginas de pesquisa na internet. 
10.	Ante o exposto, mantenho o meu voto, acompanhando o percuciente parecer da unidade técnica, pela prolação do Acórdão do TCU no seguinte sentido:
" (...) 9.1. conhecer do recurso de reconsideração interposto por Wilson de Lima e Silva contra o Acórdão 3084/2017-TCU-Segunda Câmara, nos termos dos arts. 32, I, e 33 da Lei n.º 8.443, de 1992, para, no mérito, negar-lhe provimento; e
9.2. dar ciência da presente deliberação ao recorrente e à Procuradoria da República no Estado de Pernambuco."
TCU, Sala das Sessões, em 29 de outubro de 2019.
Ministro-Substituto ANDRÉ LUÍS DE CARVALHO
Revisor